【裁判字號】    92,上訴,72
【裁判日期】    920514
【裁判案由】    殺人未遂
【裁判全文】
臺灣高等法院臺中分院刑事判決                      九十二年度上訴字第七二號
    上  訴  人
    即  被  告  丙○○
    指定辯護人  本院公設辯護人  甲○○
右上訴人因殺人未遂案件，不服臺灣臺中地方法院九十一年度訴字第二二五八號中華
民國九十一年十二月十日第一審判決（起訴案號：臺灣臺中地方法院檢察署九十一年
度偵字第一六五四六號），提起上訴，本院判決如左：
    主    文
原判決撤銷。
丙○○殺人未遂，處有期徒刑貳年陸月。
扣案之木柄壹支沒收。
    事    實
一、丙○○於民國九十一年八月二十一日夜晚十一時三十分許，於精神耗弱狀態中，
    持磚頭、竹片（均未扣案）及其所有之木柄一支至臺中縣新社鄉○○村○○街五
    十七之一號乙○○住處，欲與乙○○爭執，其明知以磚頭、竹片、木柄等物連續
    敲擊、刺擊人體頭部將有致命之危險，竟基於殺人之故意，趁乙○○走出住處大
    門之際，以手臂勒住乙○○脖子，再持預藏之磚頭、竹片及木柄重擊及猛刺乙○
    ○頭部多次，同時口喊：「給你死」語，嗣因乙○○之妻陳彭心發覺高喊救命，
    丙○○始逃逸，惟乙○○已因此受有前額、顏面部六處一‧五至四公分挫裂傷、
    頭皮部（前後、左右）共計二十處，大小亦係一‧五公分至四公分之挫裂傷、多
    量出血、右手臂四×五公分大之淺皮裂傷及雙膝蓋部挫傷而倒臥在地。嗣經住於
    同街五十八號之李懷玉報警，經警據報趕赴現場將乙○○送醫治療後始倖免於死
    亡結果。隨後警方與崑山守望相助隊隊員詹德遠等人於翌日（二十二日）凌晨一
    時許，始在臺中縣新社鄉○○村○○街五十七之一號旁竹林內查獲躲藏於該地之
    丙○○。
二、案經乙○○訴由臺中縣警察局東勢分局報請臺灣臺中地方法院檢察署檢察官偵查
    起訴。
    理    由
一、訊據上訴人即被告丙○○固不諱言確有於前揭時地毆打告訴人乙○○情事，惟矢
    口否認有何殺人犯行，辯稱伊只有打告訴人二、三下，並無殺人意圖，且當日是
    要打鬼云云，然查被告已於警訊供承「．．．，所以我不爽要殺他（指告訴人）
    」，是被告所辯當日是要打鬼，並非要打告訴人云云，顯非實情，而被告犯行亦
    據告訴人乙○○於警訊及原審法院審理時指訴甚詳，核與證人李懷玉、詹德遠及
    被害人乙○○之妻陳彭心等人於警訊時證述情節相符；而頭部係人體中樞神經匯
    集之處，被告竟持磚頭、竹片及木柄對被害人乙○○之頭部猛擊、猛刺多下，造
    成乙○○受有前額、顏面部六處一‧五至四公分挫裂傷、頭皮部（前後、左右）
    共計二十處，大小亦係一‧五公分至四公之挫裂傷、多量出血、右手臂四×五公
    分大之淺皮裂傷及雙膝蓋部挫傷，並因此倒臥在地，此有告訴人指述及其受傷證
    明之東勢鎮農會附設農民醫院診斷證明書暨照片附卷可憑，均可見被告敲擊、刺
    擊被害人之頭部次數甚多，並非僅有打二、三下，且用力亦猛，其有斷絕被害人
    生命之殺人犯意甚明，而本案扣案木柄經本院勘驗結果，固僅長二十四公分、寬
    三公分、厚二公分，然被告除持此木柄外，併以磚頭、竹片毆打告訴人，已據告
    訴人指述綦詳，被告如僅具傷害故意，伊持該木柄即足以傷害告訴人，何須另持
    磚塊等物毆打之，再佐以其於警訊供承「所以我不爽要殺他」語，其有殺人故意
    甚明，又本案被告於行為時，係處於精神耗弱狀態（詳後述），告訴人乙○○於
    原審法院審理時雖證述案發當天沒有聞到被告身上有酒味；又證人即臺中縣警察
    局東勢分局新社分駐所承辦警員楊泰興亦證述在竹林找到被告時，沒有聞到酒味
    ，當時被告意識狀態正常，警員有請豐原醫院對被告抽血檢查，也沒有酒精反應
    ，另證人李懷玉及詹德遠於警訊時亦均證述被告平時意識狀態正常等語，然楊泰
    興、李懷玉、詹德遠於案發時均未在場，無從以其等證述認定被告行為時精神狀
    態，被告是日未飲酒，亦非可認定其精神狀態必屬正常，是無從以其等證述認定
    案發時被告精神狀態，此外被告犯行復有現場照片及現場圖等附卷可資佐證，本
    案事證明確，被告犯行至堪認定。
二、核被告所為，係犯刑法第二百七十一條第二項、第一項之殺人未遂罪。被告雖已
    著手於殺人行為之實施，惟因障礙而未生死亡之結果，其犯罪屬未遂，爰依刑法
    第二十六條前段之規定，按既遂犯之刑度減輕之，又經本院函國軍台中總醫院鑑
    定被告精神狀態，鑑定結果被告之精神科相關診斷為「１、酒精致暫時器質性精
    神病。２、酒精濫用」，精神狀態評估為「陳員（即被告）因聽幻覺、視幻覺干
    擾，覺得被害人欲加害其家人，且揚言挖其祖墳而毆打對方，犯案當時判斷能力
    、現實感受幻覺、妄想內容影響，達精神耗弱程度」，結論為「陳員因長期酗酒
    ，影響其大腦皮質認知功能，且會出現陣發性幻覺、妄想症狀，案發當時犯行顯
    受幻覺、妄想內容干擾，影響其現實感與判斷力，達精神耗弱程度」，有國軍台
    中總醫院醫質字第０九二一七八四號函附精神鑑定報告可參，再佐以依告訴人於
    歷次所述，被告平日有與告訴人打招呼，告訴人始終不知被告何以竟會如此痛毆
    伊等情，二人間應無仇隙糾紛，本案並無任何合理動機可解釋被告行為，是本院
    認被告於行為時確係精神耗弱人，爰依法遞減其刑，原審以被告犯罪事證明確，
    予以論罪科刑，固非無見，惟原審法院未詳查被告行為時之精神狀態即逕予科刑
    ，難稱妥適，被告上訴意旨否認有殺人意圖云云雖無可採，但原審判決既有可議
    之處，即屬無可維持，應由本院予以撤銷改判，審酌被告曾有妨害公務、竊盜等
    前科（不構成累犯），素行不佳，又持磚頭等物於深夜重擊被害人頭部成傷，嚴
    重  害被害人身體、心理等一切情狀，量處如主文第二項所示之刑示懲，扣案之
    木柄一支係被告所有供犯本案所用之物，業據被告於警訊供明，爰依刑法第三十
    八條第一項第二款之規定宣告沒收。至於被告另持以殺人用之磚頭及竹片，業據
    被告於行兇後丟棄，且經警遍尋無著，並未扣案，爰不予宣告沒收。
據上論結，應依刑事訴訟法第三百六十九條第一項前段、第三百六十四條、第二百九
十九條第一項前段，刑法第二百七十一條第二項、第一項、第二十六條前段、第十九
條第二項、第三十八條第一項第二款，判決如主文。
本案經檢察官丁○○到庭執行職務。
中      華      民      國      九十二   年       五      月    十四    日
                                    臺灣高等法院臺中分院刑事第五庭
                                          審判長法  官  袁  從  楨
                                                法  官  胡  森  田
                                                法  官  姚  勳  昌
右正本證明與原本無異。
如不服本判決應於收受送達後十日內向本院提出上訴書狀，其未敘述上訴之理由者並
得於提起上訴後十日內向本院補提理由書（均須按他造當事人之人數附繕本）。
                                                書記官  洪  麗  華
中      華      民      國      九十二   年       五      月     十五   日
附錄本案論罪科刑法條全文：
刑法第二百七十一條第一項、第二項
殺人者，處死刑、無期徒刑或十年以上有期徒刑。
前項之未遂犯，罰之。                                                    Ｉ


司法院資訊處製作；財團法人民間司法改革基金會備份。
